ACORDAO-COMPLETO-2354607

ACÓRDÃO 11491/2019 ATA 36/2019 - PRIMEIRA CÂMARA

VISTOS, relatados e discutidos estes autos de pensão civil instituída por ex-servidor da Universidade Federal do Rio Grande do Norte;
ACORDAM os Ministros do Tribunal de Contas da União, reunidos em sessão da Primeira Câmara, diante das razões expostas pelo relator, em:
9.1. considerar ilegal e recusar registro à pensão civil instituída por José Luciano Gonçalves de Araújo em favor de Maria das Graças Melo de Araújo;
9.2. dispensar a devolução dos valores indevidamente recebidos até a data da ciência desta deliberação pela Universidade Federal do Rio Grande do Norte, haja vista o Enunciado 106 da Súmula da Jurisprudência do TCU;
9.3. determinar à Universidade Federal do Rio Grande do Norte, com fundamento no art. 45 da Lei 8.443/1992, que:
9.3.1. faça cessar os pagamentos decorrentes do ato impugnado e comunique as providências adotadas ao TCU no prazo de quinze dias, nos termos do art. 262, caput, do Regimento Interno do TCU;
9.3.2. cadastre novo ato, livre da irregularidade apontada, submetendo-o ao TCU no prazo de trinta dias, nos termos do art. 262, § 2º, do Regimento Interno do TCU, c/c art. 19, § 3º, da Instrução Normativa TCU 78/2018; 
9.3.3. dê ciência, no prazo de 15 (quinze) dias, do inteiro teor desta deliberação à interessada, alertando-a de que o efeito suspensivo decorrente da interposição de eventuais recursos junto ao TCU não a exime da devolução dos valores percebidos indevidamente após a respectiva notificação, caso esses não sejam providos; 
 9.3.4. encaminhe ao TCU, no prazo de 30 (trinta) dias contados da ciência desta deliberação pela interessada, documento apto a comprovar tal conhecimento.

Atos de concessão de pensão civil.

Primeira Câmara

Universidade Federal do Rio Grande do Norte.

3. Interessados/Responsáveis:
3.1. Interessado: Maria das Graças Melo de Araújo (XXX.639.504-XX).

13.1. Ministros presentes: Bruno Dantas (na Presidência), Walton Alencar Rodrigues (Relator) e Vital do Rêgo.
13.2. Ministro-Substituto convocado: Augusto Sherman Cavalcanti.
13.3. Ministro-Substituto presente: Weder de Oliveira.

WALTON ALENCAR RODRIGUES

Adoto, como relatório, a instrução da Secretaria de Fiscalização de Pessoal (peças 7-8) , que contou com a anuência do MPTCU, representado pelo Procurador Sergio Ricardo Costa Caribé (peça 9) :
INTRODUÇÃO
1. Trata-se de ato de concessão de pensão civil de JOSÉ LUCIANO GONÇALVES DE ARAÚJO, ex-servidor da Universidade Federal do Rio Grande do Norte.
2. O ato foi submetido, para fim de registro, à apreciação do Tribunal de Contas da União (TCU) , de acordo com o art. 71, inciso III, da Constituição Federal. O cadastramento e a disponibilização ao TCU ocorreram por intermédio do Sistema de Apreciação e Registro de Atos de Admissão e Concessões, na forma dos arts. 2º, caput e incisos I a VI, e 4º, caput, da Instrução Normativa - TCU 78/2018.
3. Ao benefício pensional instituído pelo Sr. José Luciano Gonçalves de Araújo (falecimento em 26/2/2016) habilitou-se Maria das Graças Melo de Araújo (na condição de viúva) .
EXAME TÉCNICO
Exame das constatações
4. O instituidor acumulava duas aposentadorias, como médico (Ministério da Saúde-jornada laboral de 20 hs/semana) e professor (Universidade Federal do Rio Grande do Norte-40hs/semana) . O ato objeto destes autos refere-se à pensão decorrente do cargo de professor. O ato de aposentadoria do instituidor relativo a este cargo foi considerado prejudicado por perda de objeto, conforme Acórdão 8113/2016-TCU-Segunda Câmara, relatora Ministra Ana Arraes (Processo Processo 017.041/2016-3) .
5. Constam nos sistemas informatizados desta Corte que a interessada acumula duas pensões estatutárias e outra custeada pelo RGPS em virtude do falecimento do instituidor.
6. Em consulta aos proventos pagos à peça 1, verifica-se (i) o pagamento destacado de rubrica judicial (3,17%) e (ii) irregularidade no valor atual dos proventos pagos. A seguir, ambos pontos serão objeto de análise pormenorizada.
Pagamento destacado de rubrica judicial (3,17%) 
7. Neste ponto, o Gestor de Pessoal prestou o seguinte esclarecimento.
O servidor é beneficiário de decisão judicial proferida no processo nº . 0003685-25.2001.4.05.8400 que lhe assegurou a incorporação do índice de 3,17%.
8. Em consulta ao sítio da Justiça Federal no Rio Grande do Norte (peças 2 e 3) , o dispositivo de sentença foi exarada nos seguintes termos:
... ISTO POSTO, JULGO PROCEDENTE O PEDIDO, CONDENANDO A RE AO PAGAMENTO, EM BENEFÍCIO (S) DO (S) AUTOR (ES) , A PARTIR DE JANEIRO DE 1995, DO REAJUSTE DO ART. 28, I E II, DA LEI 8.880/94, INDEPENDENTE DA APLICACAO DO ART. 29 DO CITADO DIPLOMA, COM REFLEXOS NOS DEMAIS CONSECTARIOS LEGAIS, OBSERVADA A PRESCRICAO QUINQUENAL. CASO A VANTAGEM HAJA SIDO DEFERIDA NA VIA ADMINISTRATIVA, DEVERAO SER FEITAS AS DEVIDAS COMPENSACOES. OS VALORES EM ATRASO SOFRERAO A INCIDENCIA DE CORRECAO MONETARIA, NA FORMA DA LEI, E JUROS DE MORA, FIXADOS A ALIQUOTA DE 0,5% A PARTIR DA CITACAO. VERBA HONORARIA CALCULADA EM 5% SOBRE O QUANTUM APURADO, TENDO EM VISTA A CAUSA, DEMAIS DE HAVER SIDO OBJETO DE FORMULARIO PADRAO, NAO ENSEJAR MAIOR COMPLEXIDADE (ART. 20, PARAGRAFO 4o., CPC) . CUSTAS NA FORMA DA LEI. SENTENCA SUJEITA AO DUPLO GRAU DE JURISDICAO (ART. 475, II, DO CPC) . P.R.I.
9.	 A Portaria Interministerial 26, de 20/1/1995, divulgou o reajuste dos vencimentos fixando-os em 22,07%, embora o correto, segundo o critério definido naqueles dispositivos legais, fosse 25,94%. 
10. O percentual de 3,17% resulta da divisão do percentual de 125,94% (remuneração reajustada em 25,94%) pelo percentual de 122,07% (remuneração reajustada em 22,07%) .  
11. Em um primeiro momento, inúmeros servidores obtiveram o pagamento desse resíduo de 3,17% por meio de decisões judiciais favoráveis, como no caso tratado neste processo. 
12. Contudo, a própria Administração, por meio do art. 8o da Medida Provisória 2.225/2001, reconheceu o erro. Foi estendido a todos os servidores civis do Poder Executivo Federal, ativos e inativos, bem como pensionistas, o direito ao reajuste de 25,94%, deduzido o percentual já recebido de 22,07%. 
13. Segundo o art. 9º daquela norma, a incorporação mensal do reajuste ocorreria a partir de 1/1/2002. Assim, a partir de 1/1/2002, a situação de todos os servidores e pensionistas em relação ao percentual de 3,17% passou a ser a mesma, independentemente de haver sentença judicial determinando o pagamento.
14. Ademais, a Medida Provisória 2.225/2001, em seu art. 10, também dispôs que o percentual complementar de reajuste de 3,17% seria devido somente até a ocorrência de “reorganização ou reestruturação de cargos e carreiras, concessão de adicionais, gratificações ou qualquer outra vantagem de qualquer natureza”. As únicas exceções seriam as parcelas incorporadas até dezembro de 1994 a título de vantagem pessoal e dos chamados quintos e décimos.
15. Em outras palavras, na vigência posterior de nova estrutura remuneratória criada para determinada carreira, os servidores nela enquadrados não mais fariam jus à parcela de 3,17%, conforme frisado no Voto condutor do Acórdão 213/2012-TCU-Segunda Câmara, relator Ministro Augusto Nardes. 
16. Cabe observar que não há que se falar em ofensa à coisa julgada, pois, “a coisa julgada é limitada pela situação jurídica sob cuja órbita se configurou” (voto condutor do Acórdão 6739/2010-TCU-Primeira Câmara, relator Ministro Walton Alencar Rodrigues) . Na mesma linha, os acórdãos proferidos pelo Supremo Tribunal Federal nos autos do RE 241.884/ES (relator Ministro Sepúlveda Pertence) e pelo Superior Tribunal de Justiça no Mandado de Segurança 13.721/DF (relatora Ministra Nancy Andrighi) .
17. A supressão do pagamento da parcela de 3,17% não caracterizaria, portanto, desrespeito à coisa julgada, mas, sim, mera equalização dos vencimentos em face de panorama jurídico posterior. A jurisprudência do TCU é pacífica nesse sentido, podendo-se elencar os Acórdãos 2.974/2014 e 3.424/2014, da Primeira Câmara (relator Ministro-substituto Augusto Sherman para ambos processos) , e 1.570/2014 e 2.321/2014, da Segunda Câmara, relatores Ministro Raimundo Carreiro e José Jorge, respectivamente.
18. No caso tratado no presente processo, houve continuidade do pagamento destacado do índice de 3,17% mesmo após 1/1/2002, data da incorporação do reajuste, conforme o art. 9º da Medida Provisória 2.225/2001. Essa continuidade implica duplicidade de pagamento do índice de 3,17%. Uma mesma circunstância foi valorada em mais de um momento, contrariando, assim, o princípio do non bis in idem. 
19. Além disso, como já mencionado, o art. 10 da Medida Provisória 2.225/2001 limitou os pagamentos mensais até o momento da superveniência de uma reorganização ou reestruturação dos cargos e carreiras. No caso tratado, isso já ocorreu, por meio da lei que criou o novo plano de carreira, a Lei 13.325/2016.
20. Portanto, com o advento da Medida Provisória 2.225/2001, os efeitos da decisão judicial deveriam ter cessado, sendo irregular a continuidade do pagamento do índice de 3,17%.
Irregularidade no valor atual dos proventos pagos
21.	Em simulação das rubricas cadastradas no ato (excluído aquela relativa a “3,17%”, visto que além de irregular, está sendo paga em rubrica destacada) , os proventos atualmente pagos (“pensão civil” - R$ 5.576,14 – nov/2018 – peça 1) superam o valor devido (R$ 5.062,33 – peça 4) .
22. Destarte, os proventos pagos estão sendo pagos em desconformidade.
CONCLUSÃO
23. Cabe proposta de apreciação do ato pela ilegalidade, visto o pagamento destacado de “3,17%” e, mesmo excluído esta rubrica, os proventos estão sendo pagos acima do devido. Destaque-se que o ato deste processo deu entrada no TCU em 4/10/2016, não sendo necessária a realização de oitiva da pensionista.
PROPOSTA DE ENCAMINHAMENTO
24. Ante o exposto, propõe-se:
a) considerar ilegal e recusar registro ao ato abaixo nominado, com base nos arts. 71, inciso III, da Constituição Federal, 1º, inciso V, e 39, inciso II, da Lei 8.443/1992 e 260, § 1º, do Regimento Interno do Tribunal de Contas da União (TCU) ;
- instituidor Sr. JOSÉ LUCIANO GONÇALVES DE ARAÚJO, beneficiária Sra. Maria das Graças Melo de Araújo, ato número 10793208-05-2016-000048-4.
b) dispensar a devolução dos valores indevidamente recebidos até a data da ciência da Universidade Federal do Rio Grande do Norte do Acórdão que vier a ser proferido, com base no Enunciado 106 da Súmula da Jurisprudência do TCU;
c) esclarecer à interessada que, no caso de não provimento de recurso eventualmente interposto junto ao TCU, deverão ser repostos os valores recebidos após a ciência do acórdão;
d) determinar à Universidade Federal do Rio Grande do Norte, com base no art. 45 da Lei 8.443/1992, que:
d.1) faça cessar os pagamentos decorrentes do ato impugnado, comunicando ao TCU, no prazo de quinze dias, as providências adotadas, nos termos dos art. 262, caput, do Regimento Interno do TCU, 8º, caput, da Resolução - TCU 206/2007;
d.2) cadastre novo ato, livre da irregularidade apontada, submetendo-o ao TCU no prazo de trinta dias, nos termos dos arts. 262, § 2º, do Regimento Interno do TCU e 19, § 3º, da Instrução Normativa - TCU 78/2018; 
d.3) informe à interessada o teor do Acórdão que vier a ser prolatado, encaminhando ao TCU, no prazo de trinta dias, comprovante da data de ciência pela interessada, nos termos do art. 4º, § 3º, da Resolução - TCU 170/2004.

não há

Procurador Sergio Ricardo Costa Caribé.

PENSÃO CIVIL. PAGAMENTO DO PERCENTUAL DE 3,17% GARANTIDO POR DECISÃO JUDICIAL. PERCENTUAL JÁ INCORPORADO À REMUNERAÇÃO PELA LEI 13.325/2016. INOBSERVÂNCIA AO PREVISTO NA MEDIDA PROVISÓRIA 2.225/2001. ILEGALIDADE.

PENSÃO CIVIL (PCIV)

Secretaria de Fiscalização de Pessoal (SEFIP).

Trata-se de pensão civil instituída por José Luciano Gonçalves de Araújo, ex-servidor da Universidade Federal do Rio Grande do Norte (UFRN) , falecido em 26/2/2016, em favor de Maria das Graças Melo de Araújo.
A Sefip identificou, nos proventos percebidos pela beneficiária, o pagamento em destacado do percentual de 3,17%, garantido por decisão judicial. 
Aduz que tal parcela foi incorporada aos vencimentos dos servidores do Poder Executivo Federal, ativos e inativos, inclusive pensionistas, a partir de 1º/1/2012, até a “reorganização ou reestruturação de cargos e carreiras, concessão de adicionais, gratificações ou qualquer outra vantagem de qualquer natureza”, por força do previsto nos arts. 9º e 10 da Medida Provisória 2.225/2001. 
No caso específico, o prazo limite deu-se com a edição da Lei 13.325/2016, que alterou a remuneração, as regras de promoção, as regras de incorporação de gratificação de desempenho a aposentadorias e pensões de servidores públicos da área da educação.
A unidade técnica propugna, assim, pela ilegalidade do ato concessório de pensão civil e determinação à UFRN para emissão de novo ato, livre do erro identificado, no que contou com a anuência do Parquet.
Ao tempo em que adoto os pareceres emitidos nos autos como razões de decidir, VOTO no sentido de que o Tribunal adote a deliberação que ora submeto à apreciação deste Colegiado.
TCU, Sala das Sessões Ministro Luciano Brandão Alves de Souza, em 8 de outubro de 2019.
WALTON ALENCAR RODRIGUES 
Relator